<?xml version="1.0" encoding="utf-8"?>
<!DOCTYPE document PUBLIC "-//APACHE//DTD Documentation V2.0//EN"
"http://forrest.apache.org/dtd/document-v20.dtd">
<document xml:lang="nob">
	<header>
		<title>Verb</title>
	</header>

	<body>
  <p class="langs"><a href="verb.html">Sámegillii</a> | <em>På norsk</em> | <a href="verb.eng.html">In English</a> </p>
		<p>Tilbake til <a href="grammatihkka.nob.html">grammatikk hovedside</a>.</p>

		<p><em class="focus">Verb</em> forteller hva som skjer eller hva som gjøres. </p>

		<section>
			<title>Ulike stammer</title>

			<p>Verbets bøyning bestemmes av hva slags stamme ordet har. Det finner vi ut ved å se på hvor mange stavelser det er i ordets siste takt. Ei <em class="focus">takt</em> er ei gruppe av stavelser der den første stavelsen har trykk. Her er stavelsene skilt med -, og takta merka med (). Trykk er merket med ' foran stavelsen. </p>
			<ul>
				<li><em class="lg_mat">láibut </em>('lái-but) har to stavelser og ei takt.</li>
				<li><em class="lg_mat">rehkenastit </em> ('reh-ke)('nas-tit) har fire stavelser og to takter.</li>
				<li><em class="lg_mat">muitališgoahtit </em>('muit-ta-liš)('goah-tit) har fem stavelser og to takter.</li>
				<li><em class="lg_mat">boradit </em>('bo-ra-dit) derimot, har tre stavelser og bare ei takt.</li>
			</ul>

			<p><em class="focus">Likestavelsesverb</em> har to stavelser i siste takt, og ender på '-at', '-it' eller '-ut' i infinitiv: </p>
			<ul>
				<li><em class="lg_mat">boahtit </em>('boah-tit) har to stavelser og ei takt. </li>
				<li><em class="lg_mat">mannat </em>	('man-nat) har to stavelser og ei takt. </li>
				<li><em class="lg_mat">lávlut </em> ('láv-lut) har to stavelser og ei takt. </li>
				<li><em class="lg_mat">rehkenastit </em> ('reh-ke)('nas-tit) har fire stavelser og to takter. </li>
				<li><em class="lg_mat">muitališgoahtit </em>('muit-ta-liš)('goah-tit) har fem stavelser og to takter. </li>
			</ul>
			<p>Disse verbene har stadieveksling i ordets siste takt.</p>
			<p><em class="focus">Ulikestavelsesverb</em> har en eller tre stavelser. Verbene med tre stavelser ender alltid på '-it' i infinitiv:</p>
			<ul>
				<li><em class="lg_mat">leat</em> ('leat) og <em class="lg_mat">ii</em> ('ii) har begge en stavelse og ei takt.</li>
				<li><em class="lg_mat">muitalit</em> ('mui-ta-lit) har tre stavelser og ei takt.</li>
				<li><em class="lg_mat">boradit</em> ('bo-ra-dit) har tre stavelser og ei takt. </li>
			</ul>
			<p>Disse verbene har ikke stadieveksling. </p>
			<p><em class="focus">Kontrakt verb</em> har to stavelser, og ender på '-át', '-et' eller '-ot' i infinitiv:</p>
			<ul>
				<li><em class="lg_mat">diŋgot</em> ('diŋ-got) har to stavelser og ei takt.</li>
				<li><em class="lg_mat">čohkkát</em> ('čohk-kát) har to stavelser og ei takt.</li>
				<li><em class="lg_mat">fárret</em> ('fár-ret) har to stavelser og ei takt.</li>
			</ul>
			<p>Disse verbene har ikke stadieveksling, og bøyes stort sett som likestavelsesverb, men som ulikestavelsesverb i noen bøyningsformer: <em class="lg_mat">moai diŋgojetne, sii diŋgojit, mun diŋgojin, don diŋgojit, sii diŋgojedje.</em></p>


		</section>

		<section>
			<title>Diftongforenkling</title>

			<p>	Diftongen i første stavelse av en takt kan påvirkes av vokalen i andre stavelse. Diftong går over til monoftong (en enkelt vokal), når vokalen i andre stavelse er:</p>
			<ul>
				<li>- 'ii', f.eks. <em class="lg_mat">diđii (diehtit)</em></li>
				<li>- 'e' og 'o', f.eks. <em class="lg_mat">dihten (diehtit), ožžon (oažžut)</em>, men ikke i nektingsform:<em class="lg_mat"> in 'dieđe', in 'oaččo</em>. </li>
			</ul>
		</section>

		<section>
			<title>Stadieveksling</title>

			<p>Det er vanligvis veksling i konsonantgruppa mellom første og andre stavinga i ei takt, f.eks. <em class="lg_mat">diehtit - dieđán</em>. Det er <em class="focus">sterkt stadium</em> f.eks. i infinitiv og flertall i presens. Mens <em class="focus">svakt stadium</em> er forma konsonantgruppa har f.eks. i nektingsforma av likestavelsesverb. Det er bare likestavelsesverb som har stadieveksling.</p>

			<p>
			Eksempler på stadieveksling - sterkt stadium til venstre, svakt stadium til høyre. Vær obs på at når '-i-' kommer etter en vokal, regnes som en konsonant ('-j-') og er en del av konsonantgruppa:
			</p>
			<ul>
				<li>ma<em class="formative">nn</em>at - ma<em class="formative">n</em>an, oa<em class="formative">đđ</em>it - oa<em class="formative">đ</em>án, ba<em class="formative">ss</em>at - ba<em class="formative">s</em>an, ba<em class="formative">ll</em>at - ba<em class="formative">l</em>an </li>
				<li>lá<em class="formative">ib</em>ut - lá<em class="formative">ibb</em>ui, lá<em class="formative">vl</em>ut - lá<em class="formative">vll</em>un, oa<em class="formative">st</em>it - oa<em class="formative">stt</em>án </li>
				<li>oa<em class="formative">gg</em>ut - oa<em class="formative">kk</em>un </li>
				<li>bo<em class="formative">tn</em>it - bo<em class="formative">n</em>án, vuo<em class="formative">dj</em>it - vuo<em class="formative">j</em>án, já<em class="formative">pm</em>it - já<em class="formative">m</em>án </li>
				<li>bu<em class="formative">kt</em>it - bu<em class="formative">vtt</em>án, ha<em class="formative">ks</em>it - ha<em class="formative">vss</em>án </li>
				<li>da<em class="formative">hk</em>at - da<em class="formative">g</em>an, bá<em class="formative">hč</em>it - bá<em class="formative">ž</em>án </li>
			</ul>
			<p></p>
			<p>I avledede verb vil det være stadieveksling i avledningsendelsen, dersom denne er på to stavelser, som i ordene <em class="lg_mat">dolastallat, muitaladdat</em>. Disse ordene har to takter: ('do-la)('stal-lat) ('mui-ta)('lad-dat). Da vil det være stadieveksling i ordets siste takt. Sterk grad vil forekomme i blant annet 3. person entall, presens, og svak grad vil forekomme i blant annet 1.person entall presens:</p>
			<ul>
<li>dolasta<em class="formative">ll</em>at - dolasta<em class="formative">ll</em>á - dolasta<em class="formative">l</em>an</li>
<li>muitala<em class="formative">dd</em>at - muitala<em class="formative">dd</em>á - muitala<em class="formative">tt</em>an</li>
</ul>
			<p>Her kan du lese mer om <a href="stadieveksling.nob.html">stadieveksling</a></p>

		</section>
<section>
<title>Andre konsonantvekslinger</title>

<p>	Ulikestavelsesverb slutter på konsonant i <a href="verb.nob.html#Nekting">nektelsesform presens</a> og <a href="verb.nob.html#Imperativ">imperativ 2. person entall</a>. Vanligvis er denne konsonanten den samme som i infinitiv, men det finnes unntak. Lyder som i infinitiv befinner seg mellom andre og tredje stavelse, befinner seg i slutten av ordet i nektelsesform/imperativ. I nordsamisk er det begrensninger på hvilke konsonanter som kan forekomme i slutten av ord, og da kan vi få spesielle konsonantvekslinger mellom infinitiv og imperativ/nektelsesform. Konsonanter som kan forekomme i slutten av ord er t, s, š, l, r og n. Eksempler på vekslinger i ulikestavelsesverb:</p>
<ul>
<li><em class="focus">h > t</em>, f.eks. veahkehit -  (ii) veahket  </li>
<li><em class="focus">d > t</em>, f.eks. boradit - (ii) borat </li>
<li><em class="focus">z > s</em>, f.eks. smirezit - (ii) smires</li>
</ul>

<p>Det er heller ikke mulig å ha to konsonanter i slutten av ord. Hvis infinitivformen har to konsonanter mellom andre og tredje stavelse, så vil den første konsonanten bli bevart i nektelsesform og imperativ.</p>

<ul>
<li><em class="focus">st > s</em>, f.eks. oamastit - (ii) oamas</li>
<li><em class="focus">sk > s</em>, f.eks. dájáskit - (ii) dájás</li>
<li><em class="focus">sm > s</em>, f.eks. boarásmit - (ii) boarás</li>
<li><em class="focus">št > š</em>, f.eks. beroštit - (ii) beroš</li>
<li><em class="focus">ld > l</em>, f.eks. buđaldit - (ii) buđal</li>
<li><em class="focus">lg > l</em>, f.eks. jámálgit - (ii) jámál</li>
<li><em class="focus">rd > r</em>, f.eks. ipmirdit - (ii) ipmir</li>
</ul>

</section>


		<section>
			<title>Finitt verb og kongruens</title>
			<p>Finitt verb er et verb som er bøyd i person og tall.
			</p>
			<p>
			Det er kongruens (samsvar i bøyning) mellom subjektet og det finitte verbet: <em class="lg_mat">mun boađán, don boađát, mun boađán, sii boađášedje</em>. Les mer om kongruens <a href="syntaks.nob.html#Kongruens">her</a>.
			</p>
		</section>

		<section>
			<title>Leat-verbet</title>
			<p><em class="lg_mat">leat</em> er det nordsamiske verbet for "å være". Det er et ulikestavelsesverb, og får samme bøyningsendelser som andre ulikestavelsesverb. <em class="lg_mat">leat</em>-verbet kan være både hovedverb og hjelpeverb i setninger:
			</p>
			<ul>
			<li><em class="focus">Hovedverb:</em><em class="lg_mat">Mun lean Elle. Beana lea skibas. Joavnna lea dáppe.</em></li>
			<li>(Jeg er Elle. Hunden er syk. Joavnna er her).</li>
			<li><em class="focus">Hjelpeverb:</em><em class="lg_mat">Mun lean lohkan girjji. Soai leaba fárren.</em></li>
			<li>(Jeg har lest en bok. De to har flyttet.)</li>
			<li><em class="focus">Hoved- og hjelpeverb:</em><em class="lg_mat">Mun lean leamaš olgoriikkas.</em></li>
			<li>(Jeg har vært i utlandet).</li>
			</ul>
			<p><em class="lg_mat">leat</em>-verbet brukes som hjelpeverb for å danne perfektum og aktio essiv:</p>
			<ul>
			<li><em class="focus">perfektum:</em><em class="lg_mat">Soai 'leaba boahtán'. Don 'leat čohkkedan' mu stullui.</em></li>
			<li>De to har kommet. Du har satt deg på min stol.)</li>
			<li><em class="focus">aktio essiv:</em><em class="lg_mat">Soai 'leaba boahtime'. Moai 'letne bassame' viesu.</em></li>
			<li>De to er på tur hit. Vi to holder på å vaske huset.)</li>
			</ul>
			<p>Les mer om perfektum <a href="verb.nob.html#Perfektum">her</a> og aktio essiv <a href="verb.nob.html#Aktio+essiv">her</a>.
			</p>
<p></p>
			<p><em class="lg_mat">leat</em> kan også oversettes med "å ha". Da skal det kombineres med et ledd i lokativ form:</p>
			<ul>
			<li><em class="lg_mat">Eatnis leat bohccot.</em></li>
			<li>Mor har rein.</li>
			<li><em class="lg_mat">Márehis lea ođđa biila.</em></li>
			<li>Marit har en ny bil.</li>
			<li><em class="lg_mat">Munnos eai leat gintalat.</em></li>
			<li>Vi to har ikke stearinlys.</li>
			</ul>

			<p>Les mer om 'ha'-setninger <a href="syntaks.nob.html#'Ha'-setninger+og+eksistensialsetninger">her</a>.
			</p>
		</section>

		<section>
			<title>Hovedverb og hjelpeverb</title>
			<p>Hovedverb kan stå alene i en setning. Hjelpeverb må stå sammen med et hovedverb for at setningen skal være grammatisk. Samisk har tre typer hjelpeverb: <em class="lg_mat">leat</em>-verbet, nektelsesverbet og modale hjelpeverb. Legg merke til at det er hjelpeverbet som bøyes i person og tall. Hovedverbet har en infinitt form.</p>
			<p>Etter <em class="focus">nektelsesverbet</em> skal hovedverbet stå i nektelsesform, enten i presens eller preteritum: <em class="lg_mat">Mun in boađe. Iŋgá ii boahtán.</em> (Jeg kommer ikke. Inga kom ikke.)</p>
			<p>Etter <em class="focus">leat-verbet</em> kan hovedverbet enten stå i perfektum partisipp eller aktio essiv. Perfektum partisipp betegner avsluttet handling, mens aktio essiv betegner en pågående handling:<em class="lg_mat"> Mun lean oađđán. Elle lei viesu bassame, go telefuvdna čuojai.</em> (Jeg har sovet. Elle holdt på å vaske huset, da telefonen ringte.)</p>
			<p><em class="focus">Modale hjelpeverb</em> er verb som betegner mulighet eller nødvendighet. Vanlige modale hjelpeverb er <em class="lg_mat">galgat</em>  (å skulle), <em class="lg_mat">sáhttit</em>  (å kunne, ha anledning til), <em class="lg_mat">máhttit</em> (å kunne, ha kompetanse til), <em class="lg_mat">fertet</em> (å måtte), <em class="lg_mat">šaddat</em> (være nødt til) og <em class="lg_mat">áigut</em>  (å ville). Etter modale hjelpeverb skal hovedverbet stå i infinitiv: <em class="lg_mat">Mun áiggun vuolgit. Elle máhttá sihkkelastit. Soai sáhttiba veahkehit du. Biila cuovkanii, ja mii šattaimet bussiin johtit.</em> (Jeg vil dra. Elle kan sykle. De to kan hjelpe deg. Bilen brøt sammen, og vi var nødt til å reise med buss.)</p>
			<p>Her kan du lese mer om <a href="syntaks.nob.html#Hjelpeverb+og+hovedverb">hjelpeverb og hovedverb</a>.</p>

		</section>

		<section>
			<title>Infinitte verb</title>
			<p>er verb som ikke bøyes i person og tall, f.eks.</p>
			<ul>
				<li>infinitiv (grunnform): <em class="lg_mat">Dii fertebehtet 'boahtit' áiggil.</em></li>
				<li>(Dere må komme i tide).</li>
				<li>perfektum partisipp: <em class="lg_mat">Soai leaba juo 'boradan'.</em></li>
				<li>(De to har allerede spist).</li>
				<li><em class="lg_mat">Máret lea 'leamaš' olgoriikkas.</em></li>
				<li>(Máret har vært i utlandet).</li>
				<li>nektingsform av verb, presens og preteritum:</li>
				<li><em class="lg_mat">Mun in 'boađe' ihttin, ja lean gullan ahte earátge eai 'boađe'.</em></li>
				<li>(Jeg kommer ikke i morgen, og jeg har hørt at andre heller ikke kommer).</li>
				<li><em class="lg_mat">Mii eat 'leat' olgoriikkas.</em></li>
				<li>(Vi er ikke i utlandet).</li>
				<li><em class="lg_mat">Doai eahppi 'lean' olgoriikkas diibmá.</em></li>
				<li>(Dere to var ikke i utlandet i fjor).</li>
				<li>aktio essiv: <em class="lg_mat">Mun ledjen 'oađđime', go telefovdna riŋgii.</em></li>
				<li>(Jeg lå og sov, da telefonen ringte).</li>
			</ul>
			<p> Disse har en og samme form uavhengig av subjektet i setningen. De brukes sammen med et hjelpeverb, som er bøyd i person og tall. Perfektum partisipp er som oftest lik preteritum av verbets nektingsform. Unntaket er <em class="lg_mat">leat</em>-verbet, der perfektum partisipp er <em class="lg_mat">leamaš</em>, mens preteritum av verbets nektingsform er <em class="lg_mat">lean</em>.</p>
			<p>Dessuten finnes det infinitte verb som ikke er en del av verbalet:</p>
			<ul>
				<li>presens partisipp: <em class="lg_mat">Uvnna duohken 'orru' sáhpánat eai addán ráfi.</em></li>
				<li>(Musene bak ovnen ga oss ikke fred).</li>
				<li>aktio lokativ: <em class="lg_mat">Son gilddii mu dan 'muitaleames'.</em></li>
				<li>(Han nektet meg å fortelle det).</li>
				<li>gerundium: <em class="lg_mat">Ohppen ollu 'barggadettiin' áššiin.</em></li>
				<li>(Jeg lærte mye gjennom arbeidet med saken).</li>
				<li>verbgenitiv: <em class="lg_mat">Son bođii 'čuoigga' skuvlii.</em></li>
				<li>(Han kom til skolen på ski).</li>
				<li>verbabessiv: <em class="lg_mat">Son doamai 'borakeahttá' gávpogii.</em></li>
				<li>(Han hastet seg til byen uten å ha spist).</li>
				<li>supinum: <em class="lg_mat">Son bođii girjjiid 'vieččažit'. Ferten gárvodit bures 'aman' galbmot jámas.</em></li>
				<li>(Han kom for å hente bøkene. Jeg må kle godt på meg, så jeg ikke fryser ihjel).</li>
			</ul>

		</section>


		<section>
			<title>Transitivt og intransitivt verb</title>

			<p>Transitive verb tar objekt i akkusativ:<em class="lg_mat"> Mun 'boran' láibbi. </em>( Jeg spiser brød). Intransitive verb kan ikke ta objekt i akkusativ, f.eks. <em class="lg_mat">mannat</em>. Andre vanlige transitive verb er <em class="lg_mat">juhkat, lohkat, oastit, vuovdit, váldit</em>. Eksempler:<em class="lg_mat"> Moai juhke gáfe. Mánát lohket girjji. Ovllá osttii viesu. Elle vuvddii biilla. Reaŋga válddii mávssu</em>. (Vi to drikker kaffe. Barna leser boken. Ovllá kjøpte hus. Elle solgte bilen. Drengen tok betaling).
			</p>
		</section>

		<section>
			<title>Modus</title>
			<p>Form av verbet som betegner den talendes forhold til det som sies. Vi har fire modus på samisk: </p>
			<ul>
				<li>indikativ (fortellende form): <em class="lg_mat"> Mun 'boađán' ihttin.</em>	</li>
				<li>(Jeg kommer i morgen).</li>
				<li>imperativ (bydeform):<em class="lg_mat"> 'Boađe' donge!</em>	</li>
				<li>(Kom, du også!)</li>
				<li>kondisjonalis (betinget form): <em class="lg_mat"> Ii ábut vaikko politiijat 'boađášedje'.</em>	</li>
				<li>(Det nytter ikke, selv om politiet skulle komme).</li>
				<li>potensialis (mulighet): <em class="lg_mat"> In dieđe 'bođeža' go juovlastállu.</em></li>
				<li>(Jeg vet ikke om julenissen kommer).</li>
			</ul>

		</section>


		<section>
			<title>Indikativ</title>
			<p>Indikativ er verbets fortellende form - f.eks. <em class="lg_mat">boađát, it boahtán</em>. Her kommer indikativ presens og preteritum: </p>

		</section>


		<section>
			<title>Presens</title>
			<p> (nåtid). Indikativ (fortellende form).</p>

			<p>Likestavelsesverb har to stavelser i siste takt, og ender på '-at', '-it' og '-ut'. De har stadieveksling, diftongforenkling og vokalveksling i andre stavelse:</p>

			<table>
				<tr><td colspan="4"><em class="focus">LIKESTAVELSESVERB - presens</em>	Skravert: svakt stadium</td></tr>
				<tr><td class="small fatbottom">Person</td><td class="fatbottom"><em class="focus">viehkat</em></td><td class="fatbottom"><em class="focus">diehtit</em></td><td class="fatbottom"><em class="focus">goarrut</em></td></tr>
				<tr><td class="small">mun</td><td class="lightshadow"><em class="lg_mat">viegan</em></td><td class="lightshadow"><em class="lg_mat">dieđán</em></td><td class="lightshadow"><em class="lg_mat">goarun</em></td></tr>
				<tr><td class="small">don</td><td class="lightshadow"><em class="lg_mat">viegat</em></td><td class="lightshadow"><em class="lg_mat">dieđát</em></td><td class="lightshadow"><em class="lg_mat">goarut</em></td></tr>
				<tr><td class="small">son</td><td><em class="lg_mat">viehká</em></td><td><em class="lg_mat">diehtá</em></td><td><em class="lg_mat">goarru</em></td></tr>
				<tr><td class="small fattop">moai</td><td class="fattop"><em class="lg_mat">vihke</em></td><td class="fattop"><em class="lg_mat">dihte</em></td><td class="fattop"><em class="lg_mat">gorro</em></td></tr>
				<tr><td class="small">doai</td><td><em class="lg_mat">viehkabeahtti</em></td><td><em class="lg_mat">diehtibeahtti</em></td><td><em class="lg_mat">goarrubeahtti</em></td></tr>
				<tr><td class="small">soai</td><td><em class="lg_mat">viehkaba</em></td><td><em class="lg_mat">diehtiba</em></td><td><em class="lg_mat">goarruba</em></td></tr>
				<tr><td class="small fattop">mii</td><td class="fattop"><em class="lg_mat">viehkat</em></td><td class="fattop"><em class="lg_mat">diehtit</em></td><td class="fattop"><em class="lg_mat">goarrut</em></td></tr>
				<tr><td class="small">dii</td><td><em class="lg_mat">viehkabehtet</em></td><td><em class="lg_mat">diehtibehtet</em></td><td><em class="lg_mat">goarrubehtet</em></td></tr>
				<tr><td class="small">sii</td><td><em class="lg_mat">vihket</em></td><td><em class="lg_mat">dihtet</em></td><td><em class="lg_mat">gorrot</em></td></tr>
			</table>
			<p></p>
			<p>Legg merke til at alle personer, bortsett fra 1. og 2. person entall, har sterk grad i presens. Diftongforenkling skjer i 1. person totall, og i 3. person flertall, f.eks <em class="lg_mat">moai vihke, sii vihket</em>. Vokalen i andre stavelse er 'e' i -at- og -it-verb, og 'o' i -ut-verb i disse personene. Det er vokalvekslingen som fører til diftongforenkling.</p>
			<p>Andre vokalvekslinger i presens er 'i>á' i entallsformene, og 'a>á' i 3.person entall. 3. person entall og 1. person totall har ingen personendelse i presens.Eksempler: <em class="lg_mat">Mun oađán. Don boađát. Son juhká. Moai vulge</em>.(Jeg sover. Du kommer. Han drikker. Vi to drar).</p>
			<p></p>
			<p>Eksempler på bruk:</p>
			<ul>
				<li><em class="lg_mat">Mii boahtit ihttin.</em> (Vi kommmer i morgen.)</li>
				<li><em class="lg_mat">Diehtibeahtti go gos girku lea?</em> (Vet dere to hvor kirka er?)</li>
			</ul>

			<p></p>
			<p>Ulikestavelsesverb har en eller tre stavelser i siste takt. De har ikke stadieveksling eller andre vekslinger i stammen:</p>
			<table>
				<tr><td colspan="3"><em class="focus">ULIKESTAVELSESVERB - presens</em></td></tr>
				<tr><td class="small fatbottom">Person</td><td class="fatbottom"><em class="focus">muitalit</em></td><td class="fatbottom"><em class="focus">leat</em></td></tr>
				<tr><td class="small">mun</td><td><em class="lg_mat">muitalan</em></td><td><em class="lg_mat">lean</em></td></tr>
				<tr><td class="small">don</td><td><em class="lg_mat">muitalat</em></td><td><em class="lg_mat">leat</em></td></tr>
				<tr><td class="small">son</td><td><em class="lg_mat">muitala</em></td><td><em class="lg_mat">lea</em></td></tr>
				<tr><td class="small fattop">moai</td><td class="fattop"><em class="lg_mat">muitaletne</em></td><td class="fattop"><em class="lg_mat">letne</em></td></tr>
				<tr><td class="small">doai</td><td><em class="lg_mat">muitaleahppi</em></td><td><em class="lg_mat">leahppi</em></td></tr>
				<tr><td class="small">soai</td><td><em class="lg_mat">muitaleaba</em></td><td><em class="lg_mat">leaba</em></td></tr>
				<tr><td class="small fattop">mii</td><td class="fattop"><em class="lg_mat">muitalit, muitalat</em></td><td class="fattop"><em class="lg_mat">leat</em></td></tr>
				<tr><td class="small">dii</td><td><em class="lg_mat">muitalehpet</em></td><td><em class="lg_mat">lehpet</em></td></tr>
				<tr><td class="small">sii</td><td><em class="lg_mat">muitalit</em></td><td><em class="lg_mat">leat</em></td></tr>
			</table>
			<ul>
				<li><em class="lg_mat">Mii muitalit dan ihttin.</em> (Vi forteller det i morgen.)</li>
				<li><em class="lg_mat">Leaba go girkus dál?</em> (Er de to i kirka nå? )</li>
			</ul>

			<p></p>
			<p>Kontrakte verb har to stavelser, og ender på '-át', '-et' eller '-ot'. De har ikke stadieveksling, eller andre vekslinger i stammen. Legg merke til at i noen bøyninger legges konsonanten '-j-' til og da bøyes verbet som ulikestavelsesverb:</p>
			<table>
				<tr><td colspan="4"><em class="focus">KONTRAKTE VERB - presens</em></td></tr>
				<tr><td class="small fatbottom">Person</td><td class="fatbottom"><em class="focus">čohkkát</em></td><td class="fatbottom"><em class="focus">fárret</em></td><td class="fatbottom"><em class="focus">diŋgot</em></td></tr>
				<tr><td class="small">mun</td><td><em class="lg_mat">čohkkán</em></td><td><em class="lg_mat">fárren</em></td><td><em class="lg_mat">diŋgon</em></td></tr>
				<tr><td class="small">don</td><td><em class="lg_mat">čohkkát</em></td><td><em class="lg_mat">fárret</em></td><td><em class="lg_mat">diŋgot</em></td></tr>
				<tr><td class="small">son</td><td><em class="lg_mat">čohkká</em></td><td><em class="lg_mat">fárre</em></td><td><em class="lg_mat">diŋgo</em></td></tr>
				<tr><td class="small fattop">moai</td><td class="fattop"><em class="lg_mat">čohkkájetne</em></td><td class="fattop"><em class="lg_mat">fárrejetne</em></td><td class="fattop"><em class="lg_mat">diŋgojetne</em></td></tr>
				<tr><td class="small">doai</td><td><em class="lg_mat">čohkkábeahtti</em></td><td><em class="lg_mat">fárrebeahtti</em></td><td><em class="lg_mat">diŋgobeahtti</em></td></tr>
				<tr><td class="small">soai</td><td><em class="lg_mat">čohkkába</em></td><td><em class="lg_mat">fárreba</em></td><td><em class="lg_mat">diŋgoba</em></td></tr>
				<tr><td class="small fattop">mii</td><td class="fattop"><em class="lg_mat">čohkkát</em></td><td class="fattop"><em class="lg_mat">fárret</em></td><td class="fattop"><em class="lg_mat">diŋgot</em></td></tr>
				<tr><td class="small">dii</td><td><em class="lg_mat">čohkkábehtet</em></td><td><em class="lg_mat">fárrebehtet</em></td><td><em class="lg_mat">diŋgobehtet</em></td></tr>
				<tr><td class="small">sii</td><td><em class="lg_mat">čohkkájit</em></td><td><em class="lg_mat">fárrejit</em></td><td><em class="lg_mat">diŋgojit</em></td></tr>
			</table>


		</section>
		<section>
			<title>Preteritum (fortid)</title>
			<p></p>
			<p>Likestavelsesverb har to stavelser i siste takt, og ender på '-at', '-it' og '-ut'. De har stadieveksling, diftongforenkling og vokalveksling i andre stavelse:</p>
			<table>
				<tr><td colspan="4"><em class="focus">LIKESTAVELSESVERB - preteritum</em> Skravert: svakt stadium</td></tr>
				<tr><td class="small fatbottom">Person</td><td class="fatbottom"><em class="focus">viehkat</em></td><td class="fatbottom"><em class="focus">diehtit</em></td><td class="fatbottom"><em class="focus">goarrut</em></td></tr>
				<tr><td class="small">mun</td><td><em class="lg_mat">vihken</em></td><td><em class="lg_mat">dihten</em></td><td><em class="lg_mat">gorron</em></td></tr>
				<tr><td class="small">don</td><td><em class="lg_mat">vihket</em></td><td><em class="lg_mat">dihtet</em></td><td><em class="lg_mat">gorrot</em></td></tr>
				<tr><td class="small">son</td><td class="lightshadow"><em class="lg_mat">viegai</em></td><td class="lightshadow"><em class="lg_mat">diđii</em></td><td class="lightshadow"><em class="lg_mat">goarui</em></td></tr>
				<tr><td class="small fattop">moai</td><td class="lightshadow fattop"><em class="lg_mat">viegaime</em></td><td class="lightshadow fattop"><em class="lg_mat">diđiime</em></td><td class="lightshadow fattop"><em class="lg_mat">goaruime</em></td></tr>
				<tr><td class="small">doai</td><td class="lightshadow"><em class="lg_mat">viegaide</em></td><td class="lightshadow"><em class="lg_mat">diđiide</em></td><td class="lightshadow"><em class="lg_mat">goaruide</em></td></tr>
				<tr><td class="small">soai</td><td class="lightshadow"><em class="lg_mat">viegaiga</em></td><td class="lightshadow"><em class="lg_mat">diđiiga</em></td><td class="lightshadow"><em class="lg_mat">goaruiga</em></td></tr>
				<tr><td class="small fattop">mii</td><td class="lightshadow fattop"><em class="lg_mat">viegaimet</em></td><td class="lightshadow fattop"><em class="lg_mat">diđiimet</em></td><td class="lightshadow fattop"><em class="lg_mat">goaruimet</em></td></tr>
				<tr><td class="small">dii</td><td class="lightshadow"><em class="lg_mat">viegaidet</em></td><td class="lightshadow"><em class="lg_mat">diđiidet</em></td><td class="lightshadow"><em class="lg_mat">goaruidet</em></td></tr>
				<tr><td class="small">sii</td><td><em class="lg_mat">vihke</em></td><td><em class="lg_mat">dihte</em></td><td><em class="lg_mat">gorro</em></td></tr>
			</table>

			<p></p>
			<p>Fortidsendelsen er -i. Denne kommer fram i alle personer, bortsett fra 1. og 2. person entall og 3. person flertall. Der får vi en vokalveksling istedetfor, i>e, a>e eller u>o. Eksempler: <em class="lg_mat">Mun dihten. Son manai. Mii doamaimet. Sii bohte</em>.(Jeg visste. Han dro. Vi skyndte oss. De kom).</p>
			<p>Legg merke til at alle personer, bortsett fra 1. og 2. person entall og 3. person flertall, har svak grad i preteritum. Det vil si at de personer som har sterk grad i presens har svak grad i preteritum, og motsatt. 3.person flertall har sterk grad uansett.</p>
			<p>Diftongforenkling skjer i 1. og 2. person entall og 3. person flertall. Dette skjer på grunn av vokalvekslingene i>e, a>e og u>o. I -it-verb skjer det	diftongforenkling i alle personer. Med fortidsendelsen -i, får vi -ii- i andre stavelse, og den kombinasjonen fører til forenkling av diftongen.Eksempler: <em class="lg_mat">Mii diđiimet dan. Don oidnet ádjá. Sii gorro gávttiid</em>. (Vi visste det. Du så bestefar. De sydde kofter).</p>
			<p>3. person entall har bare tidsendelse i preteritum, og ingen personendelse. 3. person flertall har ingen endelser i preteritum.</p>
			<p></p>
			<p></p>
			<p>Ulikestavelsesverb har en eller tre stavelser i siste takt. De har ikke stadieveksling:</p>
			<table>
				<tr><td colspan="3"><em class="focus">ULIKESTAVELSESVERB - preteritum</em></td></tr>
				<tr><td class="small fatbottom">Person</td><td class="fatbottom"><em class="focus">muitalit</em></td><td class="fatbottom"><em class="focus">leat</em></td></tr>
				<tr><td class="small">mun</td><td><em class="lg_mat">muitalin</em></td><td><em class="lg_mat">ledjen</em></td></tr>
				<tr><td class="small">don</td><td><em class="lg_mat">muitalit</em></td><td><em class="lg_mat">ledjet</em></td></tr>
				<tr><td class="small">son</td><td><em class="lg_mat">muitalii</em></td><td><em class="lg_mat">lei, leai</em></td></tr>
				<tr><td class="small fattop">moai</td><td class="fattop"><em class="lg_mat">muitaleimme</em></td><td class="fattop"><em class="lg_mat">leimme</em></td></tr>
				<tr><td class="small">doai</td><td><em class="lg_mat">muitaleidde</em></td><td><em class="lg_mat">leidde</em></td></tr>
				<tr><td class="small">soai</td><td><em class="lg_mat">muitaleigga</em></td><td><em class="lg_mat">leigga</em></td></tr>
				<tr><td class="small fattop">mii</td><td class="fattop"><em class="lg_mat">muitaleimmet</em></td><td class="fattop"><em class="lg_mat">leimmet</em></td></tr>
				<tr><td class="small">dii</td><td><em class="lg_mat">muitaleiddet</em></td><td><em class="lg_mat">leiddet</em></td></tr>
				<tr><td class="small">sii</td><td><em class="lg_mat">muitaledje</em></td><td><em class="lg_mat">ledje</em></td></tr>
			</table>

			<p></p>
			<p>Fortidsendelsen er '-i'. Denne kommer fram i alle personer, bortsett fra 3. person flertall. Der får vi en 'dj' i endelsen. Det får vi også i 1. og 2. person entall i <em class="lg_mat">leat</em>-verbet, men ikke ellers. Eksempler: <em class="lg_mat">Mun gávppašin. Don jurddašit. Sii dárbbašedje veahki</em>.(Jeg handlet. Du tenkte. De trengte hjelp).</p>

			<p></p>
			<p>Kontrakte verb har to stavelser, og ender på '-át', '-et' eller '-ot'. De har ikke stadieveksling. Legg merke til at de i noen bøyninger får konsonanten '-j-' og dermed bøyes som ulikestavelsesverb.</p>
			<table>
				<tr><td colspan="4"><em class="focus">KONTRAKTE VERB - preteritum</em></td></tr>
				<tr><td class="small fatbottom">Person</td><td class="fatbottom"><em class="focus">čohkkát</em></td><td class="fatbottom"><em class="focus">fárret</em></td><td class="fatbottom"><em class="focus">diŋgot</em></td></tr>
				<tr><td class="small">mun</td><td><em class="lg_mat">čohkkájin</em></td><td><em class="lg_mat">fárrejin</em></td><td><em class="lg_mat">diŋgojin</em></td></tr>
				<tr><td class="small">don</td><td><em class="lg_mat">čohkkájit</em></td><td><em class="lg_mat">fárrejit</em></td><td><em class="lg_mat">diŋgojit</em></td></tr>
				<tr><td class="small">son</td><td><em class="lg_mat">čohkkái</em></td><td><em class="lg_mat">fárrii</em></td><td><em class="lg_mat">diŋgui</em></td></tr>
				<tr><td class="small fattop">moai</td><td class="fattop"><em class="lg_mat">čohkkáime</em></td><td class="fattop"><em class="lg_mat">fárriime</em></td><td class="fattop"><em class="lg_mat">diŋguime</em></td></tr>
				<tr><td class="small">doai</td><td><em class="lg_mat">čohkkáide</em></td><td><em class="lg_mat">fárriide</em></td><td><em class="lg_mat">diŋguide</em></td></tr>
				<tr><td class="small">soai</td><td><em class="lg_mat">čohkkáiga</em></td><td><em class="lg_mat">fárriiga</em></td><td><em class="lg_mat">diŋguiga</em></td></tr>
				<tr><td class="small fattop">mii</td><td class="fattop"><em class="lg_mat">čohkkáimet</em></td><td class="fattop"><em class="lg_mat">fárriimet</em></td><td class="fattop"><em class="lg_mat">diŋguimet</em></td></tr>
				<tr><td class="small">dii</td><td><em class="lg_mat">čohkkáidet</em></td><td><em class="lg_mat">fárriidet</em></td><td><em class="lg_mat">diŋguidet</em></td></tr>
				<tr><td class="small">sii</td><td><em class="lg_mat">čohkkájedje</em></td><td><em class="lg_mat">fárrejedje</em></td><td><em class="lg_mat">diŋgojedje</em></td></tr>
			</table>
			<p></p>
			<p>Fortidsendelsen er '-i'. Denne kommer fram i alle personer, bortsett fra 3. person flertall. Der får vi en 'dj' i endelsen. Eksempler: <em class="lg_mat">Mun veallájin. Mii balláimet. Sii duddjojedje</em>.(Jeg lå. Vi ble skremt. De drev med håndarbeid).</p>
			<p></p>
		</section>

		<section>
			<title>Nekting</title>
			<p>Nekting består av nektingsverb og hovedverb i nektingsform - <em class="lg_mat">in boađe</em> (jeg kommer ikke) eller <em class="lg_mat">in boahtán</em> (jeg kom ikke). Nektelsesverbet bøyes i tall og person, og hovedverbet i nektelsesform bøyes i tid.</p>
			<p>I presens er nektingsformen av verbet lik imperativ 2. person singularis. I likestavelsesverb er nektingsformen i svak grad. I andre stavelse har vi vokalveksling i>e og u>o. Denne vekslingen fører ikke til diftongforenkling, f.eks.<em class="lg_mat"> oastit > in oastte, oažžut > in oaččo</em>. I kontrakte verb er nektingsformen lik 3. person entall presens: <em class="lg_mat">čohkkát > in čohkká, duddjot > in duddjo</em>. I ulikestavelsesverb er nektingsformen forkortet til to stavelser, med konsonant på slutten: <em class="lg_mat">gávppašit > in gávppaš, boradit > in borat</em>. </p>
			<p>I preteritum er hovedverbet lik perfektum partisipp. Det betyr at endelsen i alle stammeklasser er '-n'. I likestavelsesverb er fortid av nektingsformen i sterk grad, og vi har vokalveksling i>á, u>o. Den siste vekslingen fører til diftongforenkling: <em class="lg_mat"> oađđit > in oađđán, čierrut > in čirron</em>. I kontrakte verb er formen den samme som 1. person entall, presens: <em class="lg_mat"> čohkkát > in čohkkán, duddjot > in duddjon</em>. Ulikestavelsesverb har endelsen -an: <em class="lg_mat"> gávppašit > in gávppašan, boradit > in boradan</em>. I fortid er nektingsform av 'leat'-verbet 'lean': <em class="lg_mat">Mun in 'lean' doppe</em>. (Jeg var ikke der).  </p>
			<p></p>

			<table>
				<tr><td colspan="6"><em class="focus">NEKTING presens og preteritum</em></td></tr>
				<tr><td class="small fatbottom">Pers.</td><td class="fatbottom"><em class="focus">bieht.v.</em></td><td colspan="2" class="fatbottom"><em class="focus">presens</em></td><td colspan="2" class="fatbottom"><em class="focus">preteritum</em></td></tr>
				<tr><td class="small">mun</td><td><em class="lg_mat">in</em></td><td><em class="lg_mat">in boađe</em></td><td><em class="lg_mat">in muital</em></td><td><em class="lg_mat">in boahtán</em></td><td><em class="lg_mat">in muitalan</em></td></tr>
				<tr><td class="small">don</td><td><em class="lg_mat">it</em></td><td><em class="lg_mat">it boađe</em></td><td><em class="lg_mat">it muital</em></td><td><em class="lg_mat">it boahtán</em></td><td><em class="lg_mat">it muitalan</em></td></tr>
				<tr><td class="small">son</td><td><em class="lg_mat">ii</em></td><td><em class="lg_mat">ii boađe</em></td><td><em class="lg_mat">ii muital</em></td><td><em class="lg_mat">ii boahtán</em></td><td><em class="lg_mat">ii muitalan</em></td></tr>
				<tr><td class="small fattop">moai</td><td class="fattop"><em class="lg_mat">ean</em></td><td class="fattop"><em class="lg_mat">ean boađe</em></td><td class="fattop"><em class="lg_mat">ean muital</em></td><td class="fattop"><em class="lg_mat">ean boahtán</em></td><td class="fattop"><em class="lg_mat">ean muitalan</em></td></tr>
				<tr><td class="small">doai</td><td><em class="lg_mat">eahppi</em></td><td><em class="lg_mat">eahppi boađe</em></td><td><em class="lg_mat">eahppi muital</em></td><td><em class="lg_mat">eahppi boahtán</em></td><td><em class="lg_mat">eahppi muitalan</em></td></tr>
				<tr><td class="small">soai</td><td><em class="lg_mat">eaba</em></td><td><em class="lg_mat">eaba boađe</em></td><td><em class="lg_mat">eaba muital</em></td><td><em class="lg_mat">eaba boahtán</em></td><td><em class="lg_mat">eaba muitalan</em></td></tr>
				<tr><td class="small fattop">mii</td><td class="fattop"><em class="lg_mat">eat</em></td><td class="fattop"><em class="lg_mat">eat boađe</em></td><td class="fattop"><em class="lg_mat">eat muital</em></td><td class="fattop"><em class="lg_mat">eat boahtán</em></td><td class="fattop"><em class="lg_mat">eat muitalan</em></td></tr>
				<tr><td class="small">dii</td><td><em class="lg_mat">ehpet</em></td><td><em class="lg_mat">ehpet boađe</em></td><td><em class="lg_mat">ehpet muital</em></td><td><em class="lg_mat">ehpet boahtán</em></td><td><em class="lg_mat">ehpet muitalan</em></td></tr>
				<tr><td class="small">sii</td><td><em class="lg_mat">eai</em></td><td><em class="lg_mat">eai boađe</em></td><td><em class="lg_mat">eai muital</em></td><td><em class="lg_mat">eai boahtán</em></td><td><em class="lg_mat">eai muitalan</em></td></tr>
			</table>
			<p></p>
			<p>Eksempler på bruk:</p>
			<ul>
				<li><em class="lg_mat">Máret ii boađe ruoktot.</em> (Marit kommer ikke hjem.)</li>
				<li><em class="lg_mat">Mun in diehtán maidege.</em> (Jeg visste ikke noe.), <em class="lg_mat">Sii eai ása dieppe.</em> (De bor ikke der.)</li>
				<li><em class="lg_mat">Moai ean juhkan gáfe.</em> (Vi drakk ikke kaffe.)</li>
			</ul>
			<p></p>
			<p>I nektende ha-setninger, har nektingsverbet bare to mulige former. I entall brukes 'ii' og i flertall brukes 'eai'. Det er viktig å huske på at verbet ikke skal bøyes etter den som har eller ikke har noe. Eksempler:</p>
			<ul>
			<li><em class="lg_mat">Eatnis ii leat biila</em>.</li>
			<li>(Mor har ikke bil).</li>
			<li><em class="lg_mat">Munnos eai leat mánát</em>.</li>
			<li>(Vi to har ikke barn).</li>
			<li><em class="lg_mat">Dus eai leat guokte vielja</em>.</li>
			<li>(Du har ikke to brødre).</li>
			</ul>
			</section>

			<section>
			<title>Nektende imperativ</title>
			<p>Nektingsverbet har også en imperativ form, altså en bydeform. I 2. person entall er den 'ale'. Imperativformen bøyes også etter person og tall, og etterfølges av hovedverbet i nektingsform.</p>
			<p></p>
			<table>
				<tr><td colspan="4"><em class="focus">NEKTING imperativ</em></td></tr>
				<tr><td class="small fatbottom">Pers.</td><td class="fatbottom"><em class="focus">nekt.v.</em></td><td colspan="2" class="fatbottom"><em class="focus"></em></td></tr>
				<tr><td class="small">mun</td><td><em class="lg_mat">allon</em></td><td><em class="lg_mat">allon boađe</em></td><td><em class="lg_mat">allon muital</em></td></tr>
				<tr><td class="small">don</td><td><em class="lg_mat">ale</em></td><td><em class="lg_mat">ale boađe</em></td><td><em class="lg_mat">ale muital</em></td></tr>
				<tr><td class="small">son</td><td><em class="lg_mat">allos</em></td><td><em class="lg_mat">allos boađe</em></td><td><em class="lg_mat">allos muital</em></td></tr>
				<tr><td class="small fattop">moai</td><td class="fattop"><em class="lg_mat">allu</em></td><td class="fattop"><em class="lg_mat">allu boađe</em></td><td class="fattop"><em class="lg_mat">allu muital</em></td></tr>
				<tr><td class="small">doai</td><td><em class="lg_mat">alli</em></td><td><em class="lg_mat">alli boađe</em></td><td><em class="lg_mat">alli muital</em></td></tr>
				<tr><td class="small">soai</td><td><em class="lg_mat">alloska</em></td><td><em class="lg_mat">alloska boađe</em></td><td><em class="lg_mat">alloska muital</em></td></tr>
				<tr><td class="small fattop">mii</td><td class="fattop"><em class="lg_mat">allot</em></td><td class="fattop"><em class="lg_mat">allot boađe</em></td><td class="fattop"><em class="lg_mat">allot muital</em></td></tr>
				<tr><td class="small">dii</td><td><em class="lg_mat">allet</em></td><td><em class="lg_mat">allet boađe</em></td><td><em class="lg_mat">allet muital</em></td></tr>
				<tr><td class="small">sii</td><td><em class="lg_mat">alloset</em></td><td><em class="lg_mat">alloset boađe</em></td><td><em class="lg_mat">alloset muital</em></td></tr>
			</table>
			<p></p>
			<p>Eksempler på bruk:</p>
			<ul>
				<li><em class="lg_mat">Allu šat riidal!</em> (La oss to ikke krangle mer!)</li>
				<li><em class="lg_mat">Allet dájo!</em> (Ikke tull!), <em class="lg_mat">Ale mana vuos!</em> (Ikke dra ennå!)</li>
				<li><em class="lg_mat">Alloset boađe mus bearrat dan vealggi!</em> (De skal ikke komme og kreve gjelda betalt av meg!)</li>
			</ul>


		</section>

        <section>
			<title>Perfektum</title>
			<p>Perfektum består av hjelpeverbet <em class="lg_mat">leat</em> i presens og hovedverb i perfektum partisipp - <em class="lg_mat">lean boahtán</em> (jeg har kommet), <em class="lg_mat">leahppi boradan</em> (dere to har spist), <em class="lg_mat">letne čorgen</em> (vi to har ryddet).</p>
			<p>Med perfektum uttrykker man at handlingen er avsluttet. Det er hjelpeverbet som bøyes i tall og person. Hovedverbet endrer seg ikke.</p>
			<p></p>

			<p>Perfektum partisipp av likestavelsesverb har sterk grad og endelse '-n'. I it-verb og ut-verb får vi vokalveksling i>á og u>o i andre stavelse. Vekslingen u>o fører til diftongforenkling i stammen. Eksempler:</p>

			<ul>
			<li><em class="lg_mat">Iŋgá lea 'gorron' gávtti</em>.</li>
			<li>(Iŋgá har sydd kofte).</li>
			<li><em class="lg_mat"> Moai letne juo 'boahtán</em>.</li>
			<li>(Vi to har allerede kommet).</li>
			<li><em class="lg_mat">Mun lean 'dadjan' dan maid áiggun</em>.</li>
			<li>(Jeg har sagt det jeg vil si).</li>
			</ul>

            <p></p>
			<p>Perfektum partisipp av ulikestavelsesverb har endelse '-n'. Vokalen i tredje stavelse er '-a'. Perfektum partisipp av <em class="lg_mat">leat</em> er <em class="lg_mat">leamaš</em>. Eksempler:</p>

			<ul>
			<li><em class="lg_mat">Mii leat 'veahkehan' ránnjáid</em>.</li>
			<li>(Vi har hjulpet naboene).</li>
			<li><em class="lg_mat">Ánte ja Sárá leaba 'náitalan</em>.</li>
			<li>(Ánte og Sárá har giftet seg).</li>
			<li><em class="lg_mat">Moai letne 'leamaš' Suomas</em>.</li>
			<li>(Vi to har vært i Finland).</li>
			<li><em class="lg_mat">Lehpet go 'boradan</em>?</li>
			<li>(Har dere spist)?</li>
			</ul>

			<p></p>
			<p>Perfektum partisipp av kontrakte verb har endelse '-n'. Ellers er det ingen endringer i stammen. Eksempler:</p>

			<ul>
			<li><em class="lg_mat">Doai leahppi 'čorgen' lanja</em>.</li>
			<li>(Dere to har ryddet rommet).</li>
			<li><em class="lg_mat">Mii leat 'duddjon' gievkkanis</em>.</li>
			<li>(Vi har drevet med håndarbeid på kjøkkenet).</li>
			<li><em class="lg_mat">Ásllat lea 'ollen' ruoktot</em>.</li>
			<li>(Ásllat har nådd hjem).</li>
			</ul>

			<p></p>
			<p>Nektende perfektum består av tre verb: nektelsesverbet, nektelsesform av <em class="lg_mat">leat</em>-verbet og perfektum partisipp av hovedverbet. Nektelsesform av leat-verbet er <em class="lg_mat">leat</em>. I nektende perfektum er det bare nektelsesverbet som er bøyd i person og tall. Eksempler:</p>

			<ul>
			<li><em class="lg_mat">Doai eahppi leat 'gávdnan' buot</em>.</li>
			<li>(Dere to har ikke funnet alt).</li>
			<li><em class="lg_mat">Mii eat leat 'boradan' gievkkanis</em>.</li>
			<li>(Vi har ikke spist på kjøkkenet).</li>
			<li><em class="lg_mat">Issát ii leat 'leamaš' Romssas</em>.</li>
			<li>(Issát har ikke vært i Tromsø).</li>
			<li><em class="lg_mat">Don it leat 'njuiken' guhkás</em>.</li>
			<li>(Du har ikke hoppet langt).</li>
			</ul>

			<p></p>
			<p>Perfektum partisipp i ha-setninger består av to verb, <em class="lg_mat">leat</em>-verbet bøyd i presens etterfulgt av partisippformen <em class="lg_mat">leamaš</em>. Husk at den som har noe, skal stå i lokativ kasus, og det man har, skal stå i nominativ. I nektende setninger er det nektelsesverbet som blir bøyd. Eksempler:</p>

			<ul>
			<li><em class="lg_mat">Mus lea 'leamaš' nuorvu golbma beaivvi</em>.</li>
			<li>(Jeg har hatt forkjølelse i tre dager).</li>
			<li><em class="lg_mat">Sudnos lea 'leamaš' lihkku</em>.</li>
			<li>(De to har hatt flaks).</li>
			<li><em class="lg_mat">Mis ii leat 'leamaš' veahkki</em>.</li>
			<li>(Vi har ikke hatt hjelp).</li>
			<li><em class="lg_mat">Čeazis ii leat 'leamaš' bargu dán jagi</em>.</li>
			<li>(Onkel har ikke hatt jobb i år).</li>
			</ul>

        </section>

        <section>
			<title>Aktio essiv</title>
			<p>Aktio essiv består av hjelpeverbet 'leat' og hovedverb i aktio essiv form - <em class="lg_mat">lean boahtime</em> (jeg er på tur), <em class="lg_mat">leahppi boradeame</em> (dere to holder på å spise), <em class="lg_mat">letne čorgeme</em> (vi to holder på å rydde).</p>
			<p>Med aktio essiv uttrykker man at handlingen ikke er avsluttet. Det er hjelpeverbet som bøyes i tall og person. Hovedverbet endrer seg ikke.</p>

			<p></p>

			<p>Aktio essiv av likestavelsesverb har sterk grad og endelse '-me' eller '-min'. Det er ingen vokalveksling i stammen. Eksempler:</p>

			<ul>
			<li><em class="lg_mat">Iŋgá lea 'goarrume' gávtti</em>.</li>
			<li>(Iŋgá holder på å sy kofte).</li>
			<li><em class="lg_mat"> Moai letne 'čállime' reivve</em>.</li>
			<li>(Vi to holder på å skrive brev).</li>
			<li><em class="lg_mat">Soai leaba 'bassame' biktasiid</em>.</li>
			<li>(De to holder på å vaske klær).</li>
			</ul>

            <p></p>
			<p>Aktio essiv av ulikestavelsesverb har endelse '-me' eller '-men'. Vokalen i tredje stavelse er '-ea-'. Eksempler:</p>

			<ul>
			<li><em class="lg_mat">Mii leat 'veahkeheame' ránnjáid</em>.</li>
			<li>(Vi holder på å hjelpe naboene).</li>
			<li><em class="lg_mat">Ánte ja Sárá leaba 'boradeame</em>.</li>
			<li>(Ánte og Sárá holder på å spise).</li>
			<li><em class="lg_mat">Lehpet go dii 'ráhkadeame' hilduid</em>?</li>
			<li>(Holder dere på å lage hyller)?</li>
			</ul>

			<p></p>
			<p>Aktio essiv av kontrakte verb har endelse '-me' eller '-min'. Ellers er det ingen endringer i stammen. Eksempler:</p>

			<ul>
			<li><em class="lg_mat">Doai leahppi 'ivdneme' gova</em>.</li>
			<li>(Dere to holder på å fargelegge bildet).</li>
			<li><em class="lg_mat">Mii leat 'duddjome' gievkkanis</em>.</li>
			<li>(Vi holder på med håndarbeid på kjøkkenet).</li>
			<li><em class="lg_mat">Ásllat lea ain 'gaifáme' dan niidii</em>.</li>
			<li>(Ásllat glaner fortsatt på den jenta).</li>
			</ul>
			<p></p>
		<p>Aktio essiv av leat-verbet er <em class="lg_mat">leame</em> eller <em class="lg_mat">leamen</em>. Denne formen brukes helst etter verbene <em class="lg_mat">orrut, fertet</em>. Andre verb kan også forekomme i aktio essiv i kombinasjon med <em class="lg_mat">orrut</em>.</p>
		<ul>
			<li><em class="lg_mat">Máret orui 'leame' suhtus</em>.</li>
			<li>(Det virket som om Máret var sur).</li>
			<li><em class="lg_mat">Don orut 'diehtime' juoidá</em>.</li>
			<li>(Det virker som om du vet noe).</li>
			<li><em class="lg_mat">Son ferte 'leame' gárremin, go nie hoavrrista</em>.</li>
			<li>(Han må være full, når han vrøvler slik).</li>
			</ul>
			<p></p>
			<p>Aktio essiv kan også brukes etter bevegelsesverb, f.eks etter 'mannat' og 'viehkat'. Eksempler:</p>
			<ul>
			<li><em class="lg_mat">Mun manan 'jearrame' sus</em>.</li>
			<li>(Jeg går og spør henne).</li>
			<li><em class="lg_mat">Moai vihke 'geahččame' mii dat boŋká</em>.</li>
			<li>(Vi to springer og ser etter hva det er som smeller).</li>
			<li><em class="lg_mat">Issat finai ruovttus 'viežžame' ruđa</em>.</li>
			<li>(Issat var hjemme og hentet penger).</li>
			</ul>
        </section>


		<section>
			<title>Kondisjonalis</title>
			<p>Verbets form som uttrykker betingelse for handlingen/hendelsen eller hypotetiske utsagn. Kondisjonalis brukes også for å uttrykke beskjedne ønsker eller for å være høflig.</p>
			<ul>
				<li><em class="lg_mat"> Ii ábut vaikko politiijat 'boađášedje'.</em> </li><li>(Det nytter ikke selv om politiet skulle komme.) </li>
				<li><em class="lg_mat">Mávssášin', jus 'gáibidivččet'. </em></li><li>(Jeg ville betale hvis du krevde det.) </li>
				<li><em class="lg_mat">Livččen' ovdal boahtán, muhto ii lean dilli. </em></li><li>(Jeg ville ha kommet tidligere, men jeg hadde ikke tid.) </li>
				<li><em class="lg_mat">Mun 'háliidivččen' hupmat duinna. </em></li><li>(Jeg skulle gjerne ha snakket med deg.)</li>
				<li><em class="lg_mat">Dajašin' ahte don diekko dahket boastut.</em></li><li> (Jeg ville si at der gjorde du en feil.)</li>
			</ul>
			<p></p>

			<p>Likestavelsesverb får konsonanten '-š-' og så bøyes de som ulikestavelsesverb i preteritum. Legg merke til at stammen har svakt stadium i kondisjonalis:</p>

			<table>
				<tr><td colspan="4"><em class="focus">LIKESTAVELSESVERB - kondisjonalis</em></td></tr>
				<tr><td class="small fatbottom">Person</td><td class="fatbottom"><em class="focus">viehkat</em></td><td class="fatbottom"><em class="focus">diehtit</em></td><td class="fatbottom"><em class="focus">goarrut</em></td></tr>
				<tr><td class="small">mun</td><td><em class="lg_mat">viegašin</em></td><td><em class="lg_mat">dieđášin</em></td><td><em class="lg_mat">gorošin</em></td></tr>
				<tr><td class="small">don</td><td><em class="lg_mat">viegašit</em></td><td><em class="lg_mat">dieđášit</em></td><td><em class="lg_mat">gorošit</em></td></tr>
				<tr><td class="small">son</td><td><em class="lg_mat">viegašii</em></td><td><em class="lg_mat">dieđášii</em></td><td><em class="lg_mat">gorošii</em></td></tr>
				<tr><td class="small fattop">moai</td><td class="fattop"><em class="lg_mat">viegašeimme</em></td><td class="fattop"><em class="lg_mat">dieđášeimme</em></td><td class="fattop"><em class="lg_mat">gorošeimme</em></td></tr>
				<tr><td class="small">doai</td><td><em class="lg_mat">viegašeidde</em></td><td><em class="lg_mat">dieđášeidde</em></td><td><em class="lg_mat">gorošeidde</em></td></tr>
				<tr><td class="small">soai</td><td><em class="lg_mat">viegašeigga</em></td><td><em class="lg_mat">dieđášeigga</em></td><td><em class="lg_mat">gorošeigga</em></td></tr>
				<tr><td class="small fattop">mii</td><td class="fattop"><em class="lg_mat">viegašeimmet</em></td><td class="fattop"><em class="lg_mat">dieđášeimmet</em></td><td class="fattop"><em class="lg_mat">gorošeimmet</em></td></tr>
				<tr><td class="small">dii</td><td><em class="lg_mat">viegašeiddet</em></td><td><em class="lg_mat">dieđášeiddet</em></td><td><em class="lg_mat">gorošeiddet</em></td></tr>
				<tr><td class="small">sii</td><td><em class="lg_mat">viegašedje</em></td><td><em class="lg_mat">dieđášedje</em></td><td><em class="lg_mat">gorošedje</em></td></tr>
			</table>

			<p></p>
			<p>Ulikestavelsesverb får '-ivčč-' og bøyes som likestavelsesverb i preteritum:</p>
			<table>
				<tr><td colspan="3"><em class="focus">ULIKESTAVELSESVERB - kondisjonalis</em></td></tr>
				<tr><td class="small fatbottom">Person</td><td class="fatbottom"><em class="focus">muitalit</em></td><td class="fatbottom"><em class="focus">leat</em></td></tr>
				<tr><td class="small">mun</td><td><em class="lg_mat">muitalivččen</em></td><td><em class="lg_mat">livččen</em></td></tr>
				<tr><td class="small">don</td><td><em class="lg_mat">muitalivččet</em></td><td><em class="lg_mat">livččet</em></td></tr>
				<tr><td class="small">son</td><td><em class="lg_mat">muitalivččii</em></td><td><em class="lg_mat">livččii</em></td></tr>
				<tr><td class="small fattop">moai</td><td class="fattop"><em class="lg_mat">muitalivččiime</em></td><td class="fattop"><em class="lg_mat">livččiime</em></td></tr>
				<tr><td class="small">doai</td><td><em class="lg_mat">muitalivččiide</em></td><td><em class="lg_mat">livččiide</em></td></tr>
				<tr><td class="small">soai</td><td><em class="lg_mat">muitalivččiiga</em></td><td><em class="lg_mat">livččiiga</em></td></tr>
				<tr><td class="small fattop">mii</td><td class="fattop"><em class="lg_mat">muitalivččiimet</em></td><td class="fattop"><em class="lg_mat">livččiimet</em></td></tr>
				<tr><td class="small">dii</td><td><em class="lg_mat">muitalivččiidet</em></td><td><em class="lg_mat">livččiidet</em></td></tr>
				<tr><td class="small">sii</td><td><em class="lg_mat">muitalivčče</em></td><td><em class="lg_mat">livčče</em></td></tr>
			</table>

			<p></p>
			<p>Kontrakte verb får konsonanten '-š-' og så bøyes de som ulikestavelsesverb i preteritum:</p>
			<table>
				<tr><td colspan="4"><em class="focus">KONTRAKTE VERB - kondisjonalis</em></td></tr>
				<tr><td class="small fatbottom">Person</td><td class="fatbottom"><em class="focus">čohkkát</em></td><td class="fatbottom"><em class="focus">fárret</em></td><td class="fatbottom"><em class="focus">diŋgot</em></td></tr>
				<tr><td class="small">mun</td><td><em class="lg_mat">čohkkášin</em></td><td><em class="lg_mat">fárrešin</em></td><td><em class="lg_mat">diŋgošin</em></td></tr>
				<tr><td class="small">don</td><td><em class="lg_mat">čohkkášit</em></td><td><em class="lg_mat">fárrešit</em></td><td><em class="lg_mat">diŋgošit</em></td></tr>
				<tr><td class="small">son</td><td><em class="lg_mat">čohkkášii</em></td><td><em class="lg_mat">fárrešii</em></td><td><em class="lg_mat">diŋgošii</em></td></tr>
				<tr><td class="small fattop">moai</td><td class="fattop"><em class="lg_mat">čohkkášeimme</em></td><td class="fattop"><em class="lg_mat">fárrešeimme</em></td><td class="fattop"><em class="lg_mat">diŋgošeimme</em></td></tr>
				<tr><td class="small">doai</td><td><em class="lg_mat">čohkkášeidde</em></td><td><em class="lg_mat">fárrešeidde</em></td><td><em class="lg_mat">diŋgošeidde</em></td></tr>
				<tr><td class="small">soai</td><td><em class="lg_mat">čohkkášeigga</em></td><td><em class="lg_mat">fárrešeigga</em></td><td><em class="lg_mat">diŋgošeigga</em></td></tr>
				<tr><td class="small fattop">mii</td><td class="fattop"><em class="lg_mat">čohkkášeimmet</em></td><td class="fattop"><em class="lg_mat">fárrešeimmet</em></td><td class="fattop"><em class="lg_mat">diŋgošeimmet</em></td></tr>
				<tr><td class="small">dii</td><td><em class="lg_mat">čohkkášeiddet</em></td><td><em class="lg_mat">fárrešeiddet</em></td><td><em class="lg_mat">diŋgošeiddet</em></td></tr>
				<tr><td class="small">sii</td><td><em class="lg_mat">čohkkášedje</em></td><td><em class="lg_mat">fárrešedje</em></td><td><em class="lg_mat">diŋgošedje</em></td></tr>
			</table>

            <p>Nektende kondisjonalis består av to verb: nektelsesverbet og nektelsesform av hovedverbet. Nektelsesform av kontrakte og likestavelsesverb har endelsen '-še', mens nektelsesform av ulikestavelsesverb har endelsen '-ivčče'. I nektende kondisjonalis er det bare nektelsesverbet som er bøyd i person og tall. Eksempler:</p>

			<ul>
			<li><em class="lg_mat">Doai 'eahppi dieđáše' maidege, jus 'ii livčče' Facebook</em>.</li>
			<li>(Dere to hadde ikke visst noen ting, hadde det ikke vært for Facebook).</li>
			<li><em class="lg_mat">Mii eat 'boradivčče' stobus, jus gievkkanis livččii sadji</em>.</li>
			<li>(Vi hadde ikke spist i stua, hvis det hadde vært plass på kjøkkenet).</li>
			<li><em class="lg_mat">In moddjáše politihkkáriidda bálkká ovddas ge</em>.</li>
			<li>Jeg hadde ikke smilt til politikerne om jeg så fikk lønn for det.</li>
			</ul>

		</section>


		<section>
			<title>Potensialis</title>
			<p>Verbets form som uttrykker mulighet, gjerne når vi ikke er sikre:</p>
			<ul>
				<li><em class="lg_mat">Boražit' go mánát guoli?</em></li><li>(Spiser så ungene fisk?) </li>
				<li><em class="lg_mat">In dieđe 'bođeža' go juovlastállu.</em></li><li>(Jeg vet ikke om julenissen kommer.) </li>
				<li><em class="lg_mat">Bođeš' go oahpaheaddji odne?</em></li><li>(Kommer så læreren i dag?) </li>
				<li><em class="lg_mat">Don oaččut dan čuohte ruvdnui, go juo 'válddežat'.</em></li><li>(Du får den til 100 kroner, hvis du skal ta den.) </li>
			</ul>

			<p></p>
			<p>Likestavelsesverb får '-ž-' og så bøyes de som ulikestavelsesverb i presens. Legg merke til at stammen har svakt stadium i potensialis:</p>

			<table>
				<tr><td colspan="4"><em class="focus">LIKESTAVELSESVERB - potensialis</em></td></tr>
				<tr><td class="small fatbottom">Person</td><td class="fatbottom"><em class="focus">viehkat</em></td><td class="fatbottom"><em class="focus">diehtit</em></td><td class="fatbottom"><em class="focus">goarrut</em></td></tr>
				<tr><td class="small">mun</td><td><em class="lg_mat">viegažan</em></td><td><em class="lg_mat">diđežan</em></td><td><em class="lg_mat">gorožan</em></td></tr>
				<tr><td class="small">don</td><td><em class="lg_mat">viegažat</em></td><td><em class="lg_mat">diđežat</em></td><td><em class="lg_mat">gorožat</em></td></tr>
				<tr><td class="small">son</td><td><em class="lg_mat">viegaža, viegaš</em></td><td><em class="lg_mat">diđeža, diđeš</em></td><td><em class="lg_mat">goroža, goroš</em></td></tr>
				<tr><td class="small fattop">moai</td><td class="fattop"><em class="lg_mat">viegažetne</em></td><td class="fattop"><em class="lg_mat">diđežetne</em></td><td class="fattop"><em class="lg_mat">gorožetne</em></td></tr>
				<tr><td class="small">doai</td><td><em class="lg_mat">viegažeahppi</em></td><td><em class="lg_mat">diđežeahppi</em></td><td><em class="lg_mat">gorožeahppi</em></td></tr>
				<tr><td class="small">soai</td><td><em class="lg_mat">viegažeaba</em></td><td><em class="lg_mat">diđežeaba</em></td><td><em class="lg_mat">gorožeaba</em></td></tr>
				<tr><td class="small fattop">mii</td><td class="fattop"><em class="lg_mat">viegažit, viegažat</em></td><td class="fattop"><em class="lg_mat">diđežit, diđežat</em></td><td class="fattop"><em class="lg_mat">gorožit, gorožat</em></td></tr>
				<tr><td class="small">dii</td><td><em class="lg_mat">viegažehpet</em></td><td><em class="lg_mat">diđežehpet</em></td><td><em class="lg_mat">gorožehpet</em></td></tr>
				<tr><td class="small">sii</td><td><em class="lg_mat">viegažit</em></td><td><em class="lg_mat">diđežit</em></td><td><em class="lg_mat">gorožit</em></td></tr>
			</table>

			<p></p>
			<p>Ulikestavelsesverb får '-eažž-' og bøyes som likestavelsesverb i presens:</p>
			<table>
				<tr><td colspan="3"><em class="focus">ULIKESTAVELSESVERB - potensialis</em>	Skravert: ending i svakt stadium</td></tr>
				<tr><td class="small fatbottom">Person</td><td class="fatbottom"><em class="focus">muitalit</em></td><td class="fatbottom"><em class="focus">leat</em></td></tr>
				<tr><td class="small">mun</td><td class="lightshadow"><em class="lg_mat">muitaleaččan</em></td><td class="lightshadow"><em class="lg_mat">leaččan</em></td></tr>
				<tr><td class="small">don</td><td class="lightshadow"><em class="lg_mat">muitaleaččat</em></td><td class="lightshadow"><em class="lg_mat">leaččat</em></td></tr>
				<tr><td class="small">son</td><td><em class="lg_mat">muitaleažžá, muitaleaš, muitaleš</em></td><td><em class="lg_mat">leažžá, leaš, leš</em></td></tr>
				<tr><td class="small fattop">moai</td><td class="fattop"><em class="lg_mat">muitaležže</em></td><td class="fattop"><em class="lg_mat">ležže</em></td></tr>
				<tr><td class="small">doai</td><td><em class="lg_mat">muitaleažžabeahtti</em></td><td><em class="lg_mat">leažžabeahtti</em></td></tr>
				<tr><td class="small">soai</td><td><em class="lg_mat">muitaleažžaba</em></td><td><em class="lg_mat">leažžaba</em></td></tr>
				<tr><td class="small fattop">mii</td><td class="fattop"><em class="lg_mat">muitaleažžat</em></td><td class="fattop"><em class="lg_mat">leažžat</em></td></tr>
				<tr><td class="small">dii</td><td><em class="lg_mat">muitaleažžabehtet</em></td><td><em class="lg_mat">leažžabehtet</em></td></tr>
				<tr><td class="small">sii</td><td><em class="lg_mat">muitaležžet</em></td><td><em class="lg_mat">ležžet</em></td></tr>
			</table>

			<p></p>
			<p>Kontrakte verb får konsonanten '-ž-' og så bøyes de som ulikestavelsesverb i presens:</p>
			<table>
				<tr><td colspan="4"><em class="focus">KONTRAKTE VERB - potensialis</em></td></tr>
				<tr><td class="small fatbottom">Person</td><td class="fatbottom"><em class="focus">čohkkát</em></td><td class="fatbottom"><em class="focus">fárret</em></td><td class="fatbottom"><em class="focus">diŋgot</em></td></tr>
				<tr><td class="small">mun</td><td><em class="lg_mat">čohkkážan</em></td><td><em class="lg_mat">fárrežan</em></td><td><em class="lg_mat">diŋgožan</em></td></tr>
				<tr><td class="small">don</td><td><em class="lg_mat">čohkkážat</em></td><td><em class="lg_mat">fárrežat</em></td><td><em class="lg_mat">diŋgožat</em></td></tr>
				<tr><td class="small">son</td><td><em class="lg_mat">čohkkáža, čohkkáš</em></td><td><em class="lg_mat">fárreža, fárreš</em></td><td><em class="lg_mat">diŋgoža, diŋgoš</em></td></tr>
				<tr><td class="small fattop">moai</td><td class="fattop"><em class="lg_mat">čohkkážetne</em></td><td class="fattop"><em class="lg_mat">fárrežetne</em></td><td class="fattop"><em class="lg_mat">diŋgožetne</em></td></tr>
				<tr><td class="small">doai</td><td><em class="lg_mat">čohkkážeahppi</em></td><td><em class="lg_mat">fárrežeahppi</em></td><td><em class="lg_mat">diŋgožeahppi</em></td></tr>
				<tr><td class="small">soai</td><td><em class="lg_mat">čohkkážeaba</em></td><td><em class="lg_mat">fárrežeaba</em></td><td><em class="lg_mat">diŋgožeaba</em></td></tr>
				<tr><td class="small fattop">mii</td><td class="fattop"><em class="lg_mat">čohkkážit, čohkkážat</em></td><td class="fattop"><em class="lg_mat">fárrežit, fárrežat</em></td><td class="fattop"><em class="lg_mat">diŋgožit, diŋgožat</em></td></tr>
				<tr><td class="small">dii</td><td><em class="lg_mat">čohkkážehpet</em></td><td><em class="lg_mat">fárrežehpet</em></td><td><em class="lg_mat">diŋgožehpet</em></td></tr>
				<tr><td class="small">sii</td><td><em class="lg_mat">čohkkážit</em></td><td><em class="lg_mat">fárrežit</em></td><td><em class="lg_mat">diŋgožit</em></td></tr>
			</table>

        <p>Nektende potensialis består av to verb: nektelsesverbet og nektelsesform av hovedverbet. Nektelsesform av kontrakte og likestavelsesverb har endelsen '-š', mens ulikestavelsesverb har endelsen '-eačča' eller '-eš'. I nektende potensialis er det bare nektelsesverbet som er bøyd i person og tall. Eksempler:</p>

			<ul>
			<li><em class="lg_mat">Ean leačča' Romssas leamaš guhkes áigái</em>.</li>
			<li>(Vi to har vel ikke vært i Tromsø på lenge).</li>
			<li><em class="lg_mat">Ii bođeš' Máhtte jur ovddemus veahkkin</em>.</li>
			<li>(Máhtte er vel ikke den første som hjelper til).</li>
            </ul>


		</section>

		<section>
			<title>Imperativ</title>
			<p>Verbets bydeform, f.eks. <em class="lg_mat"> 'Boađe' donge!</em></p>
			<p>Imperativ kan ha forskjellig innhold: </p>
			<ul>
				<li>i 1. person brukes ved oppfordring eller forslag: <em class="lg_mat">De vuolgut dál!</em> (La oss dra nå!).</li>
				<li>i 2. person brukes ved oppfordring, befaling, forbud: <em class="lg_mat">Boađe donge!</em> (Kom du også!).</li>
				<li>i 3. person brukes ved oppfordring, ønske, innrømmelse: <em class="lg_mat">Bohtoset vaikko odne!</em> (La dem komme om så idag!).</li>
			</ul>

			<p></p>

			<table>
				<tr><td colspan="4"><em class="focus">LIKESTAVELSESVERB - imperativ</em> - Skravert: svakt stadium</td></tr>
				<tr><td class="small fatbottom">Person</td><td class="fatbottom"><em class="focus">viehkat</em></td><td class="fatbottom"><em class="focus">diehtit</em></td><td class="fatbottom"><em class="focus">goarrut</em></td></tr>
				<tr><td class="small">mun</td><td><em class="lg_mat">vihkon</em></td><td><em class="lg_mat">bohton</em></td><td><em class="lg_mat">gorron</em></td></tr>
				<tr><td class="small">don</td><td class="lightshadow"><em class="lg_mat">viega</em></td><td class="lightshadow"><em class="lg_mat">boađe</em></td><td class="lightshadow"><em class="lg_mat">goaro</em></td></tr>
				<tr><td class="small">son</td><td><em class="lg_mat">vihkos</em></td><td><em class="lg_mat">bohtos</em></td><td><em class="lg_mat">gorros</em></td></tr>
				<tr><td class="small fattop">moai</td><td class="fattop"><em class="lg_mat">viehkku</em></td><td class="fattop"><em class="lg_mat">boahttu</em></td><td class="fattop"><em class="lg_mat">goarru</em></td></tr>
				<tr><td class="small">doai</td><td><em class="lg_mat">viehkki</em></td><td><em class="lg_mat">boahtti</em></td><td><em class="lg_mat">goarru</em></td></tr>
				<tr><td class="small">soai</td><td><em class="lg_mat">vihkoska</em></td><td><em class="lg_mat">bohtoska</em></td><td><em class="lg_mat">gorroska</em></td></tr>
				<tr><td class="small fattop">mii</td><td class="fattop"><em class="lg_mat">vihkot</em></td><td class="fattop"><em class="lg_mat">bohtot</em></td><td class="fattop"><em class="lg_mat">gorrot</em></td></tr>
				<tr><td class="small">dii</td><td><em class="lg_mat">vihket</em></td><td><em class="lg_mat">bohtet</em></td><td><em class="lg_mat">gorrot</em></td></tr>
				<tr><td class="small">sii</td><td><em class="lg_mat">vihkoset</em></td><td><em class="lg_mat">bohtoset</em></td><td><em class="lg_mat">gorroset</em></td></tr>
			</table>
			<p></p>
			<p>Legg merke til at det er ekstra sterkt stadium i 1. og 2. person totall. Det betyr at verbet veksler mellom tre lengder: enkeltkonsonant i svakt stadium, dobbeltkonsonant eller konsonantforbindelse i sterkt stadium og lang dobbeltkonsonant eller konsonantforbindelse i ekstra sterkt stadium. Dette kan best illustreres med h-forbindelser: <em class="lg_mat">Viega ruoktot! Vihket ruoktot. Viehkku ruoktot</em>.</p>
			<p>Det skjer diftongforenkling i 1. og 3. person entall, i 3. person totall, og i alle personer i flertall. Eksempler: <em class="lg_mat">Vihkos ruoktot! Vihket ruoktot. Vihkot ruoktot</em>.</p>
			<p></p>
			<table>
				<tr><td colspan="3"><em class="focus">ULIKESTAVELSESVERB - imperativ</em></td></tr>
				<tr><td class="small fatbottom">Person</td><td class="fatbottom"><em class="focus">muitalit</em></td><td class="fatbottom"><em class="focus">leat</em></td></tr>
				<tr><td class="small">mun</td><td><em class="lg_mat">muitalehkon</em></td><td><em class="lg_mat">lehkon</em></td></tr>
				<tr><td class="small">don</td><td><em class="lg_mat">muital</em></td><td><em class="lg_mat">leage</em></td></tr>
				<tr><td class="small">son</td><td><em class="lg_mat">muitalehkos</em></td><td><em class="lg_mat">lehkos</em></td></tr>
				<tr><td class="small fattop">moai</td><td class="fattop"><em class="lg_mat">muitaleadnu</em></td><td class="fattop"><em class="lg_mat">leadnu, leahkku</em></td></tr>
				<tr><td class="small">doai</td><td><em class="lg_mat">muitaleahkki</em></td><td><em class="lg_mat">leahkki</em></td></tr>
				<tr><td class="small">soai</td><td><em class="lg_mat">muitalehkoska</em></td><td><em class="lg_mat">lehkoska</em></td></tr>
				<tr><td class="small fattop">mii</td><td class="fattop"><em class="lg_mat">muitalehkot, muitaleatnot</em></td><td class="fattop"><em class="lg_mat">lehkot, leatnot</em></td></tr>
				<tr><td class="small">dii</td><td><em class="lg_mat">muitalehket</em></td><td><em class="lg_mat">lehket</em></td></tr>
				<tr><td class="small">sii</td><td><em class="lg_mat">muitalehkoset</em></td><td><em class="lg_mat">lehkoset</em></td></tr>
			</table>

			<p></p>
			<table>
				<tr><td colspan="4"><em class="focus">KONTRAKTE VERB - imperativ</em></td></tr>
				<tr><td class="small fatbottom">Person</td><td class="fatbottom"><em class="focus">čohkkát</em></td><td class="fatbottom"><em class="focus">fárret</em></td><td class="fatbottom"><em class="focus">diŋgot</em></td></tr>
				<tr><td class="small">mun</td><td><em class="lg_mat">čohkkájehkon</em></td><td><em class="lg_mat">fárrejehkon</em></td><td><em class="lg_mat">diŋgojehkon</em></td></tr>
				<tr><td class="small">don</td><td><em class="lg_mat">čohkká</em></td><td><em class="lg_mat">fárre</em></td><td><em class="lg_mat">diŋgo</em></td></tr>
				<tr><td class="small">son</td><td><em class="lg_mat">čohkkájehkos</em></td><td><em class="lg_mat">fárrejehkos</em></td><td><em class="lg_mat">diŋgojehkos</em></td></tr>
				<tr><td class="small fattop">moai</td><td class="fattop"><em class="lg_mat">čohkkájeadnu, čohkkájeahkku</em></td><td class="fattop"><em class="lg_mat">fárrejeadnu, fárrejeahkku</em></td><td class="fattop"><em class="lg_mat">diŋgojeadnu, diŋgojeahkku</em></td></tr>
				<tr><td class="small">doai</td><td><em class="lg_mat">čohkkájeahkki</em></td><td><em class="lg_mat">fárrejeahkki</em></td><td><em class="lg_mat">diŋgojeahkki</em></td></tr>
				<tr><td class="small">soai</td><td><em class="lg_mat">čohkkájehkoska</em></td><td><em class="lg_mat">fárrejehkoska</em></td><td><em class="lg_mat">diŋgojehkoska</em></td></tr>
				<tr><td class="small fattop">mii</td><td class="fattop"><em class="lg_mat">čohkkájednot, čohkkájehkot, čohkkájeahkkot</em></td><td class="fattop"><em class="lg_mat">fárrejednot, fárrejehkot, fárrejeahkkot</em></td><td class="fattop"><em class="lg_mat">diŋgojednot, diŋgojehkot, diŋgojeahkkot</em></td></tr>
				<tr><td class="small">dii</td><td><em class="lg_mat">čohkkájehket</em></td><td><em class="lg_mat">fárrejehket</em></td><td><em class="lg_mat">diŋgojehket</em></td></tr>
				<tr><td class="small">sii</td><td><em class="lg_mat">čohkkájehkoset</em></td><td><em class="lg_mat">fárrejehkoset</em></td><td><em class="lg_mat">diŋgojehkoset</em></td></tr>
			</table>

		</section>


	</body>
</document>
